【裁判字號】    92,上易,567
【裁判日期】    921022
【裁判案由】    損害賠償
【裁判全文】
臺灣高等法院民事判決                            九十二年度上易字第五六七號
    上  訴  人    甲○○
    訴訟代理人    林清漢律師
    被  上訴人    麗元股份有限公司
    法定代理人    張建良
    訴訟代理人    張景源律師
右當事人間請求損害賠償事件，上訴人對於中華民國九十二年四月十一日臺灣桃園地
方法院九十年度訴字第三一四號判決提起上訴，經於九十二年十月八日言詞辯論終結
，本院判決如左：
    主      文
原判決所命上訴人給付之金額逾新台幣陸拾陸萬貳仟柒佰玖拾玖元本息部分及該部分
假執行之宣告暨訴訟費用之裁判均廢棄。
右廢棄部分，被上訴人在第一審之訴及假執行之聲請均駁回。
第一、二審訴訟費用由上訴人負擔三分之一，餘由被上訴人負擔。
    事      實
甲、上訴人甲○○方面：
壹、聲明：
（一）原判決不利於上訴人部分廢棄。
（二）右廢棄部分，駁回被上訴人之訴。
貳、陳述：除與原判決記載相同部分，茲引用之外，並補稱：
（一）上訴人查扣之機器僅有八台，被上訴人主張二十一台機器受有損害與事實不符
      。
（二）依中國紡織工業研究中心鑑定報告書附表所示，淺色及深色一次捲時間為九二
      五碼時間需三十七分鐘，一○八一碼時間為十三分鐘，二八八○碼時間為三十
      四分鐘，五五一七碼時間為三十三分鐘，本件上訴人執行當日上午九時至現場
      ，迄下午二時始執行，有足夠時間使被上訴人一次將布匹捲回原狀，上訴人並
      無過失，倘捲回原狀後有發生損害，上訴人始須依切結書負損害賠償責任。
（三）被上訴人主張胚布部分之損害，上訴人雖立有切結書，然於執行當時並未清點
      布匹或其他財物，現場已有機器製程完畢，被上訴人固提出請求損害賠償總表
      、回覆通知書、發票等件為憑，惟所提均屬私文書，倘伊須依切結書負責，被
      上訴人自應證明上開私文書為真正，並就所受損害與本件強制執行有因果關係
      舉證說明，況上訴人執行時僅有八座染缸運轉中，惟被上訴人於原審所提證物
      記載有二十一座染缸，其就各個委託染整之布商於執行當日有無進行染布亦應
      負舉證責任。再被上訴人主張染料、助劑部分之損害，並無單據、收據或發票
      ，縱有支出費用，亦不足以證明與其所受損害有因果關係。又被上訴人主張重
      油部分之損害，所提發票簽發日期為八十九年六月二十三日，提貨期限為同年
      七月十九日之前，惟執行日期為八十九年六月二十六日，該發票自不足證明此
      部分之損害。另被上訴人主張熱煤油部分受有十五萬四千元之損害，惟所提發
      票簽發日期為八十九年三月二十八日、數量僅三桶、金額為一萬六千五百元，
      其依據為何、如何計算、有何因果關係，亦均未舉證。
參、證據：除援用第一審所提證據外，補提被上訴人與上訴人請求對照表為證。
乙、被上訴人麗元股份有限公司方面：
壹、聲明：上訴駁回。
貳、陳述：除與原判決記載相同部分，茲引用之外，並補稱：
（一）上訴人以購買重油（即低燃料油）之發票日並非記載八十九年六月二十六日，
      該發票不能證明被上訴人受有此部分之損害，惟被上訴人於購入重油後（發票
      簽發日期為八十九年六月二十三日、提貨期限為同年七月十九日前），未必當
      日使用，尚可能於數日後或隔月再使用，上訴人此部分主張與事理有違。
（二）上訴人並未告知執行時間，且於執行時未聽從書記官建議，執意立即將全部電
      源切掉，導致在場機器包括被上訴人所有的機器悉數停擺，造成重大損失，其
      自應對違法執行所生之全部損害負賠償責任，故請求損害尚包括另捲在被上訴
      人自己所有機器上之胚布。而上訴人於斷電後強行將機器取走，致無法一一清
      點，因而依加工布商向被上訴人求償之金額據以要求上訴人賠償。
（三）被上訴人承租之機器既均已設定動產抵押予上訴人，其自無庸急於一時予以強
      制執行，況被上訴人亦非該等機器之所有權人，並無重大利害關係，上訴人主
      張當天不予執行，被上訴人會移走該等機器，確乏論據。而上訴人未於其委託
      律師來函所示時間前來執行，亦不顧執行書記官之建議及警告，逕自關閉電源
      ，強行取走機器，其行使強制執行之權利，已涉及權利濫用，不符誠實信用原
      則。
（四）上訴人於查封當日自上午十時至現場至下午一時執行，期間僅有三小時，惟自
      機器上將胚布取下之時間至少須花費八小時。
參、證據：除援用第一審所提證據外，補提照片十五幀為證。
    理      由
一、被上訴人起訴主張：訴外人林家敏係債務人聯豪纖維股份有限公司（下稱聯豪公
    司）之債權人，上訴人代理林家敏聲請原審法院民事執行處以八十九年度執字第
    七五七七號強制執行事件執行債務人聯豪公司所有設定動產抵押之染整機器，而
    被上訴人向聯豪公司承租坐落桃園縣蘆竹鄉海湖村海湖一八六之八號之廠房及染
    整機器設備從事布料加工染整業務。依強制執行法第十七條規定債權人本應正確
    查明債務人之財產，且不得查封債務人以外之第三人之財產，詎上訴人於八十九
    年六月二十六日引導原審法院書記官等人員到場執行上開聯豪公司出租予被上訴
    人之染整機器，被上訴人當場表明染整機器上胚布係伊為客戶代工，並要求依紡
    織染整正常操作程序取下胚布以避免受損，書記官謝明松亦建議上訴人應待三日
    後再來執行，惟上訴人態度強硬置之不理，立具指封切結承諾如有錯誤致損害第
    三人權益時，願負法律上一切責任，要求立即執行取走機器，致機器上之胚布未
    能及時取出，因浸泡過久不堪使用完全毀損，其顯係以故意或過失侵害被上訴人
    及胚布所有權人之財產權利，且有違誠實信用原則。胚布所有權人於被上訴人依
    染整加工合約賠償後，已依民法第二百十八條之一規定將損害賠償請求權讓與被
    上訴人，爰依民法第一百八十四條第一項前段、第一百九十六條、第二百十八條
    之一規定，請求上訴人賠償損害：１、胚布部份：七十三萬二千七百四十三元。
    ２、染料部份：二萬四千零六十六元。３、助劑部份：一萬五千九百二十九元。
    ４、重油（低硫燃料油）五公秉（每公秉六千八百六十元）：三萬四千三百元。
    ５、熱煤油二十八桶（每桶五千五百元）：十五萬四千元。６、染整電費提列一
    天：八千五百零六元。７、電線、給水管路恢復原狀：七十七萬九千三百八十七
    元。８、強制執行致停工七天之員工薪水：十五萬四千八百零二元。９、強制執
    行致停工七天之廠房租金（五十萬／三十天×七天）：十一萬六千六百六十七元
    ，合計二百零二萬零四百元，惟被上訴人僅請求二百零一萬五千四百八十九元並
    自起訴狀繕本送達翌日起加計法定遲延利息等語。
二、上訴人則以：上訴人於八十九年五月五日業以律師函通知被上訴人將實行抵押，
    雖於六月二十六日始到場執行，然既已事先告知，自無違反保護他人之法律。且
    伊於執行當日並未立即執行，仍給與被上訴人時間處理，詎被上訴人置之不理，
    遂於當日下午予以強制執行物取回染整機器，是上訴人依法聲請強制執行並無故
    意或過失，且符合誠實及信用方法，況本件當日若不執行，上訴人財產上請求受
    有急迫，被上訴人行使權利應受法律上之限制，自不得請求賠償。再上訴人固立
    具有切結書，惟執行當時並未清點布匹或其他財物，且有些機器已製程完畢，上
    訴人縱依切結書須負責，被上訴人就有何損害且與上訴人之執行行為有因果關係
    之有利事實應負舉證責任，另參照中國紡織工業研究中心鑑定報告書所載一次捲
    時間，執行當日被上訴人有足夠時間將布匹捲成原狀，則上訴人亦無過失等語，
    資為抗辯。（原審就金額八十八萬五千二百五十九元本息部分，判決被上訴人勝
    訴，而駁回被上訴人其餘之請求，被上訴人就其敗訴部分未據聲明不服，已告確
    定。）
三、查訴外人林家敏依動產擔保交易法第十七條規定，聲請原審民事執行處以八十九
    年度執字第七五七七號民事執行事件，對於第三人即被上訴人所占有業已設定動
    產抵押之染整機器，強制執行改由林家敏占有，於八十九年六月二十六日由訴外
    人林家敏委任代理人即上訴人引導書記官、執達員到場執行，惟現場染整機器尚
    在運轉，上訴人於法院執行筆錄切結「搬遷過程中如有損害於第三人之權利或設
    備遭致損害時，願負損害賠償之責任」，而解除被上訴人對於染整機器之占有，
    點交由訴外人林家敏接管占有等情，為兩造所不爭執，並經原審調取民事執行處
    八十九年度執字第七五七七號民事執行卷宗核閱屬實，自堪信為真正。
四、按因故意或過失，不法侵害他人權利者，負損害賠償責任，民法第一百八十四條
    第一項前段定有明文。上訴人強制執行之染整機器係盛鈦工業股份有限公司（下
    稱盛鈦公司）出產型號Ｊ─二０００號，業據被上訴人陳明在卷，且為上訴人所
    不爭執，並有動產擔保交易登記標的物明細影本一件在卷可按。經原審向中國紡
    織工業研究中心函詢該型號機器於正常運轉中，如臨時停機是否將致染程中之布
    匹、染料、助劑、重油、熱煤油之品質效用完全喪失，經答覆略以：Ｊ─二００
    ０號染色機為交捲染色機，屬於開幅浸染式染色機，適用於染色製程中加工物必
    須保持平整不得摺皺的布匹。染色加工屬化學類型加工，係藉由水及熱能為媒介
    將染料、助劑均勻地與纖維材質作化學反應結合。若染色機臨時停機（超過一分
    鐘以上），等於該階段單元製程之化學反應無法連貫均勻進行，而影響加工布疋
    品質（可能產生色花、色差、色段‧‧‧等）不均染瑕疵現象終告染色加工失敗
    。當然其過程中之布匹、染料、助劑及熱能（重油、熱煤油）也隨之品質損失而
    失效，有中國紡織工業研究中心九十一年十月三十一日中紡（九一）產字第一０
    ０四三號函在卷可佐（見原審卷第一七三、一七四頁）。上訴人聲請原審執行
    法院書記官、執達員於上午十時到場，迄下午一時許實施強制執行解除被上訴人
    對於機器占有時，該染整機器尚在運轉，亦有執行筆錄影本附卷可考（見原審卷
    第四五頁），並據證人即本院執行書記官謝明松證述確實。證人謝明松證稱：「
    （本院八九年執字第七五七七號於八十九年六月二十六日辦理機器強制執行，你
    在場）是的，當時是早上十點至現場去執行時，債務人機器仍在生產，因為機器
    很高溫，我建議等布匹染整製程完畢，並禁止再裝新布匹進行染整程序。或過幾
    天再來執行。到下午一時許，機器上尚有布匹在染整，債權人堅持要解除占有，
    載走機器。我有對債權人言明，若發生損失債權人要負責任，債權人表示若有損
    失願意賠償，並有寫切結書。」等語（見原審卷第五八、五九頁），堪認被上訴
    人主張於執行當日上訴人未待染整機器製程完畢，即要求強制執行解除伊對於染
    整機器之占有，致使染程尚未完畢之胚布失其效用受有損害屬實。上訴人固抗辯
    稱係依法強制執行並無不法云云。按聲請強制執行行為，固係依法行使權利，惟
    其權利之行使，仍應受合理之限制，若所致之損害已非社會觀念上所能容忍，逾
    越合理之範圍，則屬權利之濫用，不能阻卻違法。又權利之行使，不得違反公共
    利益，或以損害他人為主要目的，為民法第一百四十八條第一項所明定。而權利
    之行使，是否以損害他人為主要目的，應就權利人因權利行使所能取得之利益，
    與他人及國家社會因其權利行使所受之損失，比較衡量以定之。倘其權利之行使
    ，自己所得利益極少而他人及國家社會所受之損失甚大者，非不得視為以損害他
    人為主要目的，此乃權利社會化之基本內涵所必然之解釋（最高法院七十一年台
    上字第七三七號判例參照）。本件上訴人代理林家敏聲請強制執行對於設定動產
    抵押之染整機器實行占有，因林家敏對於該染整機器已設定動產抵押且經登記，
    其擔保權利自不因晚一日實行對於抵押物之占有而有所改變。反之，被上訴人承
    租前開染整機器，支付租金而得合法占有使用，雖不得對抗訴外人林家敏實行動
    產抵押權利，惟於前開執行當時，被上訴人染整機器尚在運轉使用中，驟然停機
    將使染程中之布匹失其效用，造成被上訴人損害至鉅，且執行書記官在場亦建議
    等布匹染整製程完畢，並禁止再裝新布匹進行染整程序，或過幾天再來執行，上
    訴人仍不採納，堅持立即實施強制執行以解除被上訴人對於機器之占有，則其行
    使權利之行為，顯已逾越合理之範圍，不能阻卻其行為之不法。上訴人雖又辯稱
    曾先以律師函通知被上訴人將前往強制執行云云，並提出律師函影本一件為證（
    見原審卷第五四頁）。姑不論上訴人所憑律師函係通知被上訴人將於八十九年五
    月十二日上午十時前往實行占有抵押物，時間與本件聲請到場實施強制執行之時
    間無涉，且該律師函僅係依動產擔保交易法第十八條第一項規定，動產擔保抵押
    權人於依同法第十七條第一項實行占有抵押物，應於三日通知債務人或第三人，
    與本件上訴人係代理債權人林家敏依動產擔保交易法第十七條第二項規定，以債
    務人或第三人拒絕交付抵押物，而經登記之動產擔保契約載明應逕受強制執行，
    故依該契約聲請法院強制執行，有所不同。自難以上訴人曾依動產擔保交易法第
    十八條第一項規定辦理，遂謂其依動產擔保交易法第十七條第二項規定聲請強制
    執行時，得任意置第三人即被上訴人之利益於不顧，造成被上訴人巨大損失。是
    上訴人辯稱其已先通知被上訴人將對於設定動產抵押機器實行占有，然後再聲請
    實施強制執行，並無不法云云，即非可採。再上訴人辯稱執行當日上午抵現場後
    ，並未立即執行，仍給被上訴人相當之時間處理布匹，詎被上訴人仍置之不理，
    伊始於下午取回執行佔有物，故於執行過程中並無故意過失云云，但查前開中國
    紡織工業研究中心函所稱「一次捲」時間，乃布匹於染布機Ａ軸捲至Ｂ軸時間，
    又若不論損害，一次捲後當然可取下布匹一節，固據執行鑑定證人陳慶祥證述明
    確（見原審卷第二0三頁）。然本件染色機若臨時停機（超過一分鐘以上），等
    於該階段單元製程之化學反應無法連貫均勻進行，而影響加工布疋品質（可能產
    生色花、色差、色段‧‧‧等不均染瑕疵現象）終告染色加工失敗。其過程中之
    布匹、染料、助劑及熱能（重油、熱煤油）也隨之品質損失而失效，以系爭盛鈦
    公司出產型號Ｊ─二０００號染布機而言，完整取下布匹所需時間，須視臨時停
    機時進行到何階段加工製程（前處理工程或染色工程）及布長而定。以最大一缸
    約三千五百碼之容布量計算，染程至前處理單元工程至少需一百六十分鐘，進行
    至染色單元工程至少需四百八十分鐘，若尚需包括前處理工程，全程至少六百四
    十分鐘。另外還有周邊工作的時間，例如入布、出布、加入染助劑、昇溫‧‧‧
    等必要再加全程時間的百分之六至十（加工布愈短，週邊時間比例愈多），有前
    開中國紡織工業工業研究中心函暨所附附件（一）可佐（見原審卷第一七四頁）
    ，經查，本件到場強制執行時間為上午十時，迄下午一時解除被上訴人對於機器
    之占有，時間僅三小時，顯然不足以完整取下布匹，而據証人即執行書記官謝明
    松在原審所証稱「．．到下午一時許，機器上尚有布匹在染整，債權人堅持要解
    除占有，載走機器．．．」（見原審卷第五八頁），足見上訴人就執行時間上並
    未給與被上訴充分足夠安全取下布匹之時間甚明，此部分其辯解，自不足採。至
    上訴人辯稱依中國紡織工業研究中心函所示「一次捲」時間，即可完整取下布匹
    ，故並未發生損害云云，顯係斷章取義任意曲解上開中國紡織工業研究中心提供
    專業意見，亦不足採。被上訴人之染色布匹因停機，所造成之損害，顯與上訴人
    之堅持要求臨時停機行為有相當之因果關係，故被上訴人主張上訴人應就其不法
    行為所致生之損害，負過失侵權行為責任，即無不合。
五、按不法毀損他人之物者，被害人得請求賠償其物因毀損所減少之價額，民法第一
    百九十六條定有明文。茲就被上訴人請求賠償損害是否有理，逐項論述如次：
（一）胚布部分：被上訴人主張其客戶紡際實業有限公司所有胚布毀損價額十七萬三
      千二百二十三元，慶蒲紡織股份有限公司（下稱慶蒲公司）所有胚布毀損價額
      十四萬八千一百四十四元，福紀紡織股份有限公司（下稱福紀公司）所有胚布
      毀損價額六萬六千一百四十九元，創大纖維有限公司（下稱創大公司）所有胚
      布毀損價額二萬八千八百元，廣綿實業股份有限公司（下稱廣綿公司）所有胚
      布毀損價額一萬零四百八十六元，東村企業股份有限公司（下稱東村公司）所
      有胚布毀損價額八萬二千七百五十五元，偉傑興業股份有限公司（下稱偉傑公
      司）所有胚布毀損價額十五萬三千二百四十二元，合計六十六萬二千七百九十
      九元。伊已經賠償客戶損失，各該客戶並將對於上訴人之損害賠償請求權讓與
      伊之事實，業據其提出損害賠償請求權讓與同意書暨統一發票及支票影本各一
      件、損害賠償請求權讓與同意書暨統一發票影本各四件、損害賠償請求權讓與
      同意書暨折讓證明單影本各一件、損害賠償請求權讓與同意書暨折讓證明單及
      傳真函影本各一件為證，上訴人猶抗辯未受損害云云，顯無可取，故此部分被
      上訴人之請求應予准許。至被上訴人主張客戶合夏公司所有胚布毀損價額六萬
      九千九百四十四元，伊已賠償並受讓債權云云，因被上訴人並未舉證以實其說
      ，故其請求上訴人賠償損害六萬九千九百四十四元云云，即不能准許。
（二）染料、助劑、重油（低硫燃料油）、熱煤油部分：被上訴人主張因分別染製慶
      蒲公司、福紀公司、創大公司、廣綿公司、東村公司、偉傑公司所有胚布，同
      時致生染料損害二萬零三百四十五元、助劑損害一萬三千八百十五元，合計三
      萬四千一百六十元，重油（低硫燃料油）三萬四千三百元、及熱煤油十五萬四
      千元之損害，固據提出染料救劑成本明細表一件、統一發票影本二件為證（見
      原審卷第一○三至一一○頁）。惟查依據被上訴人所提出之統一發票二紙，僅
      足認其於八十九年三、四月間以每桶六千八百六十元之單價購買熱煤油三桶，
      及八十九年六月二十三日以每公秉單價十五元預購六千八百六十公秉重油（總
      值十萬二千九百元）之提貨單，尚難認被上訴人於強制執行當日確有使用重油
      五公秉、熱煤油二十八桶，則此部分被上訴人主張其受有重油五公秉計三萬四
      千元、熱煤油二十八桶計十五萬四千元之損失，即難採信，至於染料及助劑部
      分，被上訴人僅以其所自行制作之成本明細表一紙為証，並無其資料舉証証明
      其購入染料之成本及執行當日所使用之染料數量及價額，則被上訴人就此部分
      之損害，仍屬未能舉証以資証明，故此部分請求，不應准許。
（三）被上訴人主張另受有損害：電費八千五百零六元，電線、給水管路恢復原狀費
      用七十七萬九千三百八十七元，強制執行致停工七天之員工薪水十五萬四千八
      百零二元，強制執行致停工七天之廠房租金十一萬六千六百六十七元云云。惟
      查本件上訴人行為之違法性在於未予被上訴人適當之寬延時間以完整取下染整
      中布匹，故就應就其行為所生損害負賠償之責。至於電費、員工薪水、廠房租
      金均係被上訴人各依與第三人契約所需支付款項，與上訴人前揭所為無因果關
      係，自不應由上訴人賠償。另電線、給水管路恢復原狀費用，被上訴人自始未
      就上訴人如何之行為致使其電線及給水管路受損為主張及舉證，亦難遽認係上
      訴人之不法行為所致損害，是此部分被上訴人之請求，於法未洽，不應准許。
六、綜上所述，被上訴人本於侵權行為之法律關係請求上訴人給付六十六萬二千七百
    九十九元，及自起訴狀繕本送達翌日即九十年二月二十七日起至清償日止，按年
    息百分之五計算之法定遲延利息，洵屬有據，應予准許。逾此部分之請求，不應
    准許。原審就前開應予准許部分，所為上訴人敗訴之判決，於法並無違誤，上訴
    論旨指摘原判決不當，求予廢棄改判，為無理由，至於逾前開應予准許部分，原
    審所為上訴人敗訴之判決，尚有未洽，上訴論旨指摘原判決不當，求予廢棄改判
    ，為有理由，自應由本院廢棄改判如主文第二項所示。
七、本件事證已臻明確，兩造其餘攻擊防禦方法及所提證據，經審酌與本件判決結果
    不生影響，不再一一論列，併此敘明。
據上論結，本件上訴為一部有理由、一部無理由，依民事訴訟法第四百四十九條第一
項、第四百五十條、第七十九條但書，判決如主文。
中      華      民      國    九十二    年      十      月    二十二    日
                              民事第四庭
                                  審判長法  官  張      蘭
                                        法  官  蘇  瑞  華
                                        法  官  蔡  芳  齡
正本係照原本作成。
不得上訴。
中      華      民      國    九十二    年      十      月    二十三    日
                                        書記官  應  瑞  霞


司法院資訊處製作；財團法人民間司法改革基金會備份。
